【裁判字號】    98,重訴,428
【裁判日期】    990831
【裁判案由】    返還借款等
【裁判全文】
臺灣桃園地方法院民事判決             98年度重訴字第428號
原      告  乙○○
訴訟代理人  廖信憲律師
複  代理人  商桓朧律師
被      告  甲○○
訴訟代理人  桂梅君律師
上列當事人間請求返還借款等事件，於民國99年8 月12日辯論終
結，本院判決如下：
    主  文
被告應給付原告新台幣壹仟肆佰玖拾壹萬元及自民國九十八年十
二月一日起至清償日止，按年息百分之五計算之利息。
訴訟費用由被告負擔。
本判決於原告以新台幣伍佰萬元供擔保後，得假執行；被告如以
新台幣壹仟五佰萬元為原告供擔保後，得免為假執行。。
    事實及理由
一、原告起訴主張：緣被告於民國94年8 月以前，經由設立第三
    地模里西斯「和泰國際有限公司」（下稱模里西斯和泰公司
    ）投資經營大陸「上海得益化工有限公司」（下稱上海得益
    公司），但不幸被告投資失利，負債累累；因而被告轉讓該
    模里西斯和泰公司全部股權，轉由原告經營上海得益公司，
    基於雙方友好信賴關係，乃聘請嫻熟公司業務狀況之被告擔
    任上海得益公司之總經理。本件兩造同意由原告貸與被告新
    台幣（下同）1, 491元，並且依被告委任指示原告處理代為
    清償被告積欠訴外人丙○○之債務金額200 萬元、甘氏兄弟
    （訴外人甘錦茂、甘錦榮、甘錦昌、甘錦熙、甘錦能）1,20
    0 萬元以及訴外人謝國煥36萬元、陳嘉儀55萬元，共計1,49
    1 萬元（下稱系爭借款），詎料，原告代被告清償後，被告
    卻遲未返還，原告乃於98年10月9 日委請律師發函催告被告
    給付1,491 萬元，被告仍未償付，爰依據消費借貸法律關係
    以及委任關係請求被告清償借款。為此，提起本件訴訟。並
    聲明：除假執行之擔保金額外，餘均如主文所示。
二、對被告抗辯所為之陳述：
(1)、倘如被告所辯，系爭借款之債務自始即確定係原告對於被告
    所負債務而應為代償給付，被告自應於2005年7 月中旬當時
    明白表示請求催促原告履行債務，始符常情事理，被告捨此
    不為，竟在事隔1 年6 個月之後，被告始說明其負有系爭債
    務而懇請原告貸與資金解決被告個人負債，並以此有電子郵
    件來往內容可稽。原告為使擔任上海得益公司總經理之被告
    （自2005年8 月起每月支薪人民幣15,000元）能夠全心全力
    經營管理公司業務，以免被告受其個人逼債所苦，始允諾貸
    與被告金錢並代為處理清償上開被告積欠第三人之私人債務
    故被告所稱兩造於2005年7 月中旬間口頭達成「併購協議」
    ，主張原告應提供資金供被告償還包括上海得益公司債務及
    其個人債務云云，根本不實。
(2)、關於甘氏兄弟1,200 萬元債務部分，被告雖於92年2 月6 日
    以上海得益公司名義與台灣甘家兄弟經營之訴外人慶陞工業
    有限公司（下稱慶陞公司）名義簽訂「合作協議書」，實際
    上係被告個人向甘家兄弟借款1,200 萬元，因上海得益公司
    於92年間並無自甘家兄弟或其經營之慶陞公司借得資金1,20
    0 萬元，參見原證17號查核上海得益公司之年度會計報表即
    可知並無此項借款。且被告向甘家兄弟借款1,200 萬元，並
    有簽發交付「甲○○個人支票」1 紙擔保償還上述借款，足
    見此為被告個人借款債務。且原告於96年1 月間同意貸與被
    告金錢，並依被告委託代為處理清償其個人積欠甘家兄弟之
    系爭1,200 萬元債務，原告亦依甘家兄弟指示將系爭1,200
    萬元之欠款折算美金365,000 元而於96年1 月23日分別匯款
    入甘錦榮、甘錦昌、甘錦茂、甘錦熙、甘錦能（即甘氏兄弟
    ）各美金73,000元，結清系爭1,200 萬元債務；翌日由甘氏
    兄弟之代理人甘錦茂出具被證4 號「慶陞公司（代表人：甘
    錦茂）96年1 月24日切結書」載明原告已代被告清償完畢。
(3)、關於丙○○之200 萬元債務部分，依據被告提出之被證3 號
    「2005年2 月8 日協議書」內容顯示，係被告以250 萬元買
    受丙○○原持有之和泰公司股權，且被告亦已給付丙○○50
    萬元，足見該200 萬元債務係被告對於丙○○所負之股權買
    賣金債務至明。
(4)、關於謝國煥55萬元債務及陳嘉儀36萬元債務部分，被告辯稱
    同為2004年間上海得益公司因經營而生之借款，然被告迄未
    提出其所謂「借條」，以實其說，已無可採。況且被告於電
    子郵件上亦自承該部分為個人債務，應無疑問。
三、被告則以：
(1)、兩造並無「消費借貸」合意，2007年初，被告為原告之職工
    ，並早因經營得益公司而幾無資產，且兩造間之電子郵件中
    所述，被告應已明示無力償還金錢，只能以未來12年勞務以
    資償還，且兩造亦未存在任何委任合意，此由丙○○所簽立
    之切結書上所載「此（200 萬）款為原告代償被告向本人之
    借款，本人同意放棄對被告之債權…..」此款項給付係為原
    告自己，要與委任系處理他人事務之要件不合。
(2)、若鈞院審認原告對被告存有任何金錢債權存在，被告主張抵
    銷。因兩造間有股權交易及經營權移轉之併購協議存在，且
    因模里西斯和泰公司係上海得益公司之母公司，而模里西斯
    和泰公司之註冊資本額為100 萬美金，故原告欲取得模里西
    斯和泰公司之股權對價至少是美金100 萬元。而原告僅給付
    給被告美金50萬元，尚欠被告美金50萬元。若鈞院認本件係
    屬兩造間之借款或委任代墊款，則被告以上述股權交易價金
    請求權抵銷原告之請求權。
(3)、又被告積欠甘氏兄弟之1,200 萬元係慶陞公司與上海得益公
    司之間之債務，與被告無涉。再從被證一號合作協議書可觀
    出，借貸主體均為公司，均足見負清償責任者應為上海得益
    公司。同理，被告為上海得益公司之經營調度而向友人謝國
    煥借款，原告既已入主上海得益公司，此部分債務仍應由原
    告負擔。至原告給付丙○○200 萬元之部分：被告固然在94
    年7 月之前已先要收買丙○○股權，且已付50萬元，然於94
    年7 月與原告達成併購協議時，被告尚欠200 萬元，亦尚未
    取得丙○○股權，丙○○雖於94年7 月、8 月先配合原告，
    將伊和泰公司股權直接轉給原告，故此部分債務應列入原告
    併購協議對價。又原告於2005年7 月26日透過訴外人洛亞貿
    易股份有限公司（下稱洛亞公司）匯款美金50萬元到被告指
    定之第三人帳戶，此為兩造依併購協議，原告給付給被告之
    第1 筆款項，足證原告所辯伊是以增資美金250 萬元取得得
    益公司經營權不實。換言之，依據兩造併購協議，原告取得
    和泰公司全部股權及得益公司經營權，交易對價至少要大於
    美金50萬元。
(4)、依原告主張兩造之併購協議係以將上海得益公司註冊資本額
    增資至美金350 萬元（原告淨增資美金250 萬元）取得上海
    得益公司之經營權，然原告只要取得模里西斯和泰公司全部
    股權，自可透過模里西斯和泰公司股東會自由決定上海得益
    公司增資多少與匯進多少增資款，因此兩造間併購協議毋需
    也無從決定上海得益公司應增資或匯款若干，原告依此行事
    亦非履行兩造間協議等語以資抗辯，並提出答辯聲明以：原
    告之訴及假執行之聲請均駁回。如受不利判決，願供擔保請
    准宣告免為假執行。
四、不爭執事項：
(一)、被告前91年7 月31日於模里西斯設立和泰公司（英文名稱：
    HOPE TIDE INTERNATIONAL LTD.）為控股公司，用以投資及
    經營大陸地區從屬公司上海得益公司。又依據註冊代理人精
    博顧問有限公司（下稱精博公司）所開立之91年8 月6 日證
    明書暨其所附股東登記名簿所示，模里西斯和泰公司之註冊
    資本額為美金100 萬元，並登記董事長為被告之妻即訴外人
    吳江桂英，股東則登記為訴外人吳江桂英、江春梅、丙○○
    、劉勳鴻、邱耀興、長益國際股份有限公司及被告等7 人，
    持股比例分別為24％、17％、6.8 ％、6.8 ％、3.4 ％、32
    ％、10％。
(二)、被告前於92年2 月6 日以上海得益公司名義與慶陞公司簽立
    合作協議書約定內容略以：慶陞公司以1,20 0萬元協助上海
    得益公司擴產，而分別簽發發票日為92年2 月9 日、92年2
    月14日，金額均為600 萬元，票號各為AQ0000000 、AQ0000
    000 之支票2 紙；上海得益公司將取得之資金用於購買設備
    及原料，並承諾自92年7 月20日起至94年6 月20日止，每月
    20日為具體回款日期，每月還本50萬元、共24期、合計為1,
    200 萬元，每月紅利人民幣6 萬元、共23期（最後一期即94
    年6 月20日依約不須支付紅利）、合計為人民幣138 萬元，
    復以被告個人支票乙紙，票號CLA0000000為擔保票，期滿歸
    還上海得益公司。
(三)、被告持有記載其與模里西斯和泰公司股東丙○○於94年2 月
    8 日所簽立、約定略為：「…甲方（即丙○○）將其持有百
    分之6.8 的股份全數出讓，原投資額：200 萬元正，現等值
    約當40萬元正，乙方（即被告）以創始人身份，以折台幣式
    250 萬元購回其股權，共分五期，每期六個月，每期折台幣
    50萬元正，第一期於2005年（民國94年）3 月30日支付給甲
    方（即丙○○），余類推。甲方（即丙○○）在收到第一筆
    50萬元後，需配合將和泰國際的股權轉移給乙方（即被告）
    指定的人員，並從此以後對和泰國際有限公司不具任何義務
    權利」等語之協議書影本乙紙。
(四)、茲因投資經營上海得益公司失利，被告為轉讓該公司經營權
    乙事，於94年7 月6 日以傳真方式致函原告表示欲面述本件
    投資風險、經營風險，並略為說明轉讓事宜及公司現況，惟
    就該公司負債情形僅提及銀行債務部分，亦未載有轉讓條件
    或價格（見本院卷第62頁）。其後，兩造於94年7 月中旬以
    口頭達成併購協議，約定由原告及其所指定之第三人受讓模
    里西斯和泰公司全部股份（包括丙○○名下股份）而取得上
    海得益公司經營權，原告並同意提供上海得益公司增資美金
    250 萬元（用於該公司新設備、環境改造），另以月薪人民
    幣15 ,000 元續聘被告擔任上海得益公司總經理。
(五)、為履行前開關於原告提供上海得益公司增資250 萬元部分之
    協議：上海得益公司於94年7 月18日召開董事會，經出席董
    事會之董事長吳江桂英、董事即被告、江春梅、李曼莉、葉
    輝潭、王錦之、王振興決議結果，將該公司投資總額自美金
    140 萬元增至美金640 萬元（淨增500 萬美元）、註冊資本
    自美金100 萬元增至美金350 萬元（淨增美金250 萬元）；
    原告則於94年8 月22日前經由模里西斯和泰公司匯款美金25
    0 萬元繳足新增註冊資本款項，並經上海永誠會計師事務所
    有限公司94年9 月6 日永誠會驗（2005）宏字第145 號驗資
    報告審驗完成。
(六)、為履行前開兩造關於移轉上海得益公司經營權部分之協議：
    模里西斯和泰公司於94年8 月3 日維持其註冊資本額為美金
    100 萬元，而完成股東（股權）變更登記為訴外人林榮宏、
    林光章、黃桂玉、吳宜恩、廖秋蓮、陳立芬、嚴素卿等7 人
    ，持股比例分別為32％、24％、17％、6.8 ％、3.4 ％、10
    ％、3.4 ％，惟原告為實際經營者；復於94年11月3 日召開
    上海得益公司董事會決議結果，將原董事會成員即吳江桂英
    （董事長）、江春梅、李曼莉、葉輝潭、王錦之、王振興、
    被告，調整為林榮宏（董事長）、原被告、黃桂玉、陳立芬
    、林光章、王振興。
(七)、洛亞公司（現任董事長為林榮宏）前投資上海得益公司之第
    一筆投資金額美金50萬元（即新台幣15,825,000元），依被
    告之指示分為6 筆款項，於94年7 月25日、94年7 月25日、
    94年7 月25日、94年7 月25日、94年7 月26日、94年7 月26
    日、94年7 月26日，金額各為2,784,700 元、778,000 元、
    1,129,300 元、3,930,000 元、1,925,000 元、600,000 元
    、4,678,000 元，分別匯予訴外人林丁約、鄭明忠、吳宗明
    、陳炳章、杰泰晉興股份有限公司、高拓企業有限公司、吳
    江桂英，此經洛亞公司黃桂玉開立收據乙紙予被告及其妻吳
    江桂英於94年7 月26日簽名為證。
(八)、原告曾於94年10月11日寄發電子郵件予被告表示以：「自我
    決定承接得益化工，在我心中已無你我之分（概括承受）…
    我要你把所有公私債務都結清…（二）資金：在未達自給自
    足前，會全力支援」等語。嗣於96年1 月6 日上午10時55分
    ，被告向原告寄發電子郵件請求以：「…這是一封掙扎了許
    久的信…又到年關，我必須很現實面對一些問題，但捉襟見
    肘，我還有什麼可以變錢的…左思右想，厚顏無恥的乞求，
    我把吳興德未來的12年（60歲）典當給您…」，經原告於同
    日下午回覆該電子郵件略為請告知需多少渡過這個年關，以
    後你再設法還等語，再經被告於96年1 月8 日以電子郵件夾
    帶兩份協議書檔案回信以：「…因為我已經沒有物質可以作
    價，才用這麼厚顏的典當…協議書1 ：丙○○，桂英（即被
    告之妻）的嫂子，我已經付過了50萬，還差兩百萬。協議書
    2 ：甘家三兄弟…只有付過幾萬人民幣象徵性的利息吧！朋
    友：約100 萬（55＋36）萬。我希望處理的原則：1.協議1
    兩百萬付掉…。2.朋友的付清（即分別負欠謝國煥36萬元、
    李惠蓮55萬元）。3.甘家的分三期，今年兩百，明年五百，
    後年五百。…」等語。
(九)、原告業已支付如下款項：
  1.於96年1 月17日給付200 萬元予丙○○，並經其簽立載有「
    本人丙○○茲收到200 萬元整，此款為原告代償被告向本人
    之借款，本人同意放棄與被告間之債權，並保證今後不會有
    任何追償行為」等語之收據乙紙；
  2.又於96年1 月23日，依甘家五兄弟之指示將1,200 萬元之欠
    款折算為美金365,000 元，並以原告為匯款人，自彰化銀行
    香港分行分別匯入甘錦榮、甘錦昌、甘錦茂、甘錦熙、甘錦
    能（即甘家五兄弟）設於台新銀行帳號為00000000000 號、
    00000000000 號、00000000000 號、00000000000 號、0000
    0000000 號之帳戶各美金73,000元，而經渠等所經營之慶陞
    公司（代表人為甘錦茂）為立書人，於96年1 月24日簽立記
    載：「本公司茲收到1,200 萬元整，此款為原告代償上海得
    益公司被告向本公司之借款，本公司同意放棄與被告之間所
    有債權，同時退回雙方之合作協議書與擔保票（票號：CLA0
    000000），並保證今後不會有任何追償行為。」等語之切結
    書乙紙；
  3.再依被告於96年1 月23日傳真予上海得益公司董事黃桂玉所
    指示，將應給付訴外人謝國煥、李惠蓮之款項36萬元、55萬
    元，以原告設於國泰世華銀行、帳號為000000000000號之個
    人帳戶於96年1 月23日分別匯出36萬元、55萬元至謝國煥、
    陳嘉儀之帳戶。
(十)、不爭執事項(九)所示各該款項，未經上海立信長江會計事務所
    有限公司記載於其所製作、顯示上海得益公司92年、93年間
    財務狀況（包括應付帳款及借貸情形）之93年2 月14日信長
    會師報字（2004）第10763 號審計報告暨其會計報表附註、
    94年4 月16日信長會師報字（2005）第11064 號審計報告暨
    其會計報表附註。
五、本院判斷：本件原告主張兩造間存有消費借貸契約，原告並
    以代償被告私人債務之方式以為款項之支付，惟被告經催告
    後仍拒不返還，爰依據消費借貸以及委任之法律關係請求被
    告返還前述借款等語，然此為被告堅決否認，並以前揭情詞
    置辯。是本件之爭點乃在於：(一)、原告主張兩造間有消費借
    貸關係或委任契約之法律關係存在，而依民法第478 條之規
    定請求被告返還本件借款，有無理由？即兩造間就不爭執事
    項(九)所示款項有無達成借貸意思表示合致？亦即：1.本件原
    告給付訴外人丙○○之200 萬元，是否依兩造間之併購協議
    而為其取得模里西斯和泰公司股權之對價？抑或原告為被告
    代償其應給付丙○○之股權買賣金？2.本件不爭執事項(九)所
    示1200萬元、36萬元、55萬元等三筆借款之消費借貸關係究
    係存在於各貸與人與被告之間？抑或存在於各貸與人與上海
    得益公司之間？即本件當事人間之真意究係出於為被告或上
    海得益公司代償前開1200萬元、36萬元、55萬元之借款？茲
    論述如下：
(一)、按當事人主張有利於己之事實者，就其事實有舉證之責任，
    但法律別有規定或依其情形顯失公平者，不在此限，民事訴
    訟法第277 條前段定有明文。消費借貸關係之成立，除借貸
    標的交付之外，尚須有借貸雙方當事人意思表示合致，始得
    認定雙方之間有消費借貸關係之存在，原告主張其與被告間
    有消費借貸關係存在之事實，已為被告所否認，原告既本於
    消費借貸關係向被告請求返還消費借貸款，自應就兩造間確
    有消費借貸關係之事實舉證證明。
(二)、首查，本件被告突於2007年1 月6 日上午10：55以電子郵件
    發函原告表示：「宣董：您好！……又到年關，我必須很現
    實的面對一些問題，但捉襟見肘，我還有麼可以變錢的，賣
    台灣的房子，某人沒有意願（也還不夠），大陸的房子，何
    處棲身？左思右想，厚顏無恥的乞求，我把“甲○○”未來
    的十二年（六十歲）典當給您，……」等語，原告遂以2007
    年1 月6 日下午01：06以電子郵件回覆上述被告寄出之電子
    郵件表示：「我從未認為甲○○欠我任何東西，反而慶幸自
    己有命與你結緣，記住我倆是在共同提升我們生命之價值，
    不要將我們的關係建立在買賣上！（典當太難聽了！）……
    請告知需多少渡過這個年關，以後你再設法還。」等語（均
    參見本院卷宗第7 頁）。被告乃繼以2007年1 月8 日上午11
    ：15電子郵件致原告：「感恩！宣董：您好！大恩不言謝，
    點滴在心頭，因為我已經沒有物質可以作價，才用這麼厚顏
    的”典當”，我知道難聽（抱歉）。協議書1.：丙○○：桂
    英的嫂子，我已經付過了五十萬，還差兩百萬。協議書2.：
    甘家三兄弟，我的貴人，直到今天沒有說過一句重話，反而
    鼓勵我，只有付過幾萬人民幣象徵性的利息吧！朋友：約一
    百萬：（55+36 ）萬。我希望處理的原則：1 ：協議1.兩百
    萬元付掉，我不想大年初一再被罵到哭。2.朋友的付清。3.
    甘家的分三期，今年兩百萬，明年五百，后年五百。我這樣
    的想法不知道會不會太過份。感謝您！」等語（參見本院卷
    宗第8 頁），嗣被告更以「2007年1 月23日電傳」指示原告
    以匯款方式代為清償給付謝國煥36萬元及陳嘉儀55萬元（參
    見本院卷宗第9 頁），由兩造間所往來之電子郵件信函內容
    觀之，被告陳述者皆為其向原告借貸周轉以償付個人積欠訴
    外人等之負債，雖信函來往間並未明示借貸之意，然考諸兩
    造均為商業人士，且被告顯然對於阮囊羞澀乙節甚為在意，
    故在借支用語上較為含蓄，乃表明將自己未來12年「典當」
    與原告，然此應非被告之真意，蓋個人主體性意識經承認之
    法律演進，斷無可能接受以典當自然人主體之方式作為償付
    債務之法，蓋此部分將造成使人為奴隸之非法方式以為債務
    之清償，自非法律所許，故被告該部分陳述應係向原告表示
    感謝借支之意，被告抗辯兩造間未成立消費借貸之合意，即
    無足採。
(二)、至被告所抗辯，原告就取得上海得益化工公司之對價尚未給
    付完成，爰以此部分價金與原告主張之系爭借款為抵銷等語
    ；以及甘氏兄弟之1,200 萬元係慶陞公司與上海得益公司之
    間之債務，與被告無涉；被告係為上海得益公司之經營調度
    而向友人謝國煥、陳嘉儀借款；原告既已入主上海得益公司
    ，原告應給付丙○○200 萬元之股權債務，亦應由原告負責
    等語。經查：
、被告抗辯：兩造間於2005年6 月相識，原告有意投資中國地
    區電鍍加工廠，乃於同年7 月中旬口頭達成併購協議，原告
    以約美金300 萬元左右收購被告模里西斯和泰公司所有股權
    及上海得益化工之經營權，原告並同意概括承受上海得益化
    工債務及被告續任經理，美金300 萬元價款部分還清上海得
    益公司積欠外界之債務，2005年7 月原告將第一筆款項約50
    萬美金匯入被告所指定之帳戶，其餘款項由原告透過上海得
    益公司增資款中償債等情（參見本院卷宗第89頁以下），核
    與原告到庭陳稱：「……當時我主要是要去買上海得益化工
    公司，上海得益化工公司的董事就是和泰公司的董事，當時
    談的250 萬元是要支付給甲○○，但是因為上海得益化工公
    司在當時是一個負債的公司，所以我們事實上購買的狀況是
    我幫他把上海得益化工公司的債務以及他的個人債務清償完
    畢，他把公司轉讓給我，所以才會有增資的情況發生。」、
    「因為我當時是洛亞貿易股份有限公司的負責人，我請公司
    的會計幫我把要給他急用的美金50萬元匯款過去，又因為中
    國大陸有外資匯入的限制所以我就以被告指示的匯入第三人
    名義帳戶，此種地下管道的方式，把錢匯入中國大陸給他。
    但是這美金50萬元與在96年過年時他向我借得借款是沒有關
    係的。所以我取得上海得益化工有限公司的代價是應該加計
    這50美元，總共為300 萬美元。」、「在我的認知中我是以
    250 萬美元購買上海得益化工公司，但是在當時機器設備無
    法運作，所以我另外投資50萬美元，讓這家公司可以運作。
    」（參見本院第151 頁以下）等語相符。此部分情節亦與原
    告提出之原證11所載內容：「2 、上海得益化工為模里西斯
    和泰國際所有，是要將和泰國際轉到您名下，自然得益為您
    所有，也就是您獨立經營了。5 、如果以銀行各種流動負債
    歸零需貳佰伍拾萬美元，保留銀行貸款捌佰萬人民必須要壹
    佰伍拾萬美元。」（參見本院卷宗第62頁）等文並無相左之
    處，復與原告提出之上海得益化工公司董事會決議：「上海
    得益化工公司因設備更新及擴大生產規模，資金周轉困難，
    故公司投資者在原有的基礎上追加投資，投資總額原為140
    萬美元，現增加至640 萬美元（淨增500 萬美元）。」（參
    見本院卷宗第64頁等文）無異。因而可認，原告取得上海得
    益公司之代價應總計為300 萬美元，其中250 萬美元部分透
    過增資方式業已給付完成，而50萬美元部分亦以洛亞公司之
    名義轉帳與被告完成。職此，原告就取得上海得益公司之對
    價既已給付完成，則被告抗辯原告主張之系爭借款應與原告
    對給付之取得上海得益公司之對價為抵銷，即屬無據，難以
    採認。
、而被告另抗辯，甘氏兄弟之1,200 萬元係慶陞公司與上海得
    益公司之間之債務，與被告無涉等語，然查，被告雖提出慶
    陞公司與上海得益公司之合作協議書以圖證明甘氏兄弟之
    1,200 萬元係上海得益公司之借款，而非被告個人之借款等
    語，然以原告所提出之兩造往來電子郵件內容所載，確實為
    被告個人向原告借款等情，已如前述。且原告對甘氏兄弟進
    行匯款之日期為96年1 月23日，顯然與上海得益公司94 年
    間經營權讓渡之事實距離已有相當期間，若該部分款項確屬
    上海得益公司向甘氏兄弟之借款，則該部分借款即與被告無
    涉，被告又何需以電子郵件信函向原告請求借款之方式以資
    清償他人之債務？被告此部分抗辯已顯與常理相違。況上海
    得益公司於92年間並無自甘氏兄弟或其經營慶陞公司借得資
    金1,200 萬元，此有「上海立信長江會計師事務所2004年2
    月14日信長會師報字（2004）第10763 號審計報告」（參見
    本院卷宗第74頁可證），再查核上海得益公司2003年度會計
    報表附註該公司「短期借款」項下有「貸款銀行：建設銀行
    青埔支行（人民幣）5,000,000.00元、嘉定區黃渡農村信用
    合作社（人民幣）100,000.00元」、「應付帳款」項下其中
    金額較大的有「上海福盈化工廠（人民幣）767,109. 44 元
    、上海電鍍有限公司（人民幣）241,088.00元、權泰機械（
    昆山）有限公司（人民幣）1,333,933.71元、上海順泰裝飾
    有限公司（人民幣）225,420.00元、」及「其他應付款」其
    中金額較大的有「上海兆民金屬五金製品有限公司（人民幣
    ）898,290.60元、王兆實業（人民幣）676,305.79元、上海
    騰北實業有限公司（人民幣）300,000.00元、台灣郡田公司
    美元14,620.00 元」；據此，足見上海得益公司於92年間並
    無向甘氏兄弟或其經營之慶陞公司借得資金1,200 萬元而負
    擔償還借款債務之事實。
(四)、被告復再抗辯：原告既已入主上海得益公司，則應給付丙○
    ○200 萬元之股權債務，亦應由原告負責等語。然查，被告
    前述抗辯非僅為原告所否認，且核與證人丙○○於本院證述
    ：「當初叫我去拿的時候我不知道是誰的，是甲○○叫我去
    拿的，這兩百萬元是換回我的股權，是我當時入股上海得益
    化工有限公司所交付的200 萬元，我把股權賣給甲○○，他
    說他沒有錢可以馬上給我，我的意思是說要退股，我沒有見
    過原告，我不知道是不是原告要來買上海得益化工有限公司
    的股權，我並沒有實質參與上海得益化工有限公司的營運，
    我只是投資而已，我人都在臺灣，我是因為投資多年，沒有
    賺什麼錢，每一次被告回來我都跟他吵架，最後我就決定我
    要把錢拿回來。」（參見本院卷宗第150 頁反面），核與原
    告提出證人丙○○開立之收據所載「本人丙○○茲收到新台
    幣貳佰萬元整，此款為乙○○先生帶償甲○○先生向本人之
    借款，本人同意放棄與甲○○先生間之債權，並保證今後不
    會有任何追償行為。」（參見本院卷宗第10頁）內容相符，
    足證此200 萬元借款應確屬被告個人向原告之借款，被告抗
    辯該200 萬元亦屬原告取得上海得益公司之代價，洵屬無據
    。而就原告匯入謝國煥帳戶之36萬元以及陳嘉儀之55萬元部
    分，被告亦從未於本件訴訟程序中說明何以該部分款項係屬
    上海得益公司之債務，自亦應認被告此部分抗辯，於法無據
    。
六、綜上所述，本件原告主張系爭借款業經原告於98年10月9日
    委請律師發函催告被告給付1,491 萬元，被告仍未償付，被
    告應依消費借貸之法律關係清償前述債務，被告雖抗辯該借
    款係屬上海得益化工公司之債務以及原告取得上海得益公司
    之股權對價，故不應由其負擔等語，因被告皆無法證明，故
    本院認原告之主張為有理由，而被告所為抵銷之抗辯部分，
    亦因原告並未積欠被告取得上海得益公司經營權之對價，故
    此部分抗辯，亦屬無據。故原告請求被告1,491 萬元及自民
    國98年12月1 日起至清償日止，按年息百分之5 計算之利息
    ，即屬有據，應予准許。
七、假執行之宣告：
    兩造均陳明願供擔保，聲請宣告假執行及免為假執行，核無
    不合，爰各酌定相當擔保金額准許之。
八、結論：原告之訴為有理由，依民事訴訟法第78條、第390 條
    第2 項，第392 條第2 項，判決如主文。
中    華    民    國    99    年    8     月    31    日
                  民事第三庭    法  官  陳清怡
以上正本係照原本作成
如對本判決上訴，須於判決送達後20日內向本院（地址：桃園縣
桃園市○○路120 號）提出上訴狀。如委任律師提起上訴者，應
一併繳納上訴審裁判費。
中    華    民    國    99    年    8     月    31    日
                                書記官  王奐淳

司法院資訊處製作；財團法人民間司法改革基金會備份。
